臺灣臺北地方法院民事判決　　　　　　 93年度保險字第145號
原　　　告　戊○○
法定代理人　丁○○
訴訟代理人　涂惠民律師
被　　　告　美商美國安泰人壽保險股份有限公司台灣分公司
法定代理人　乙○○
訴訟代理人　甲○○
　　　　　　丙○○
上列當事人間給付保險金事件，本院於民國94年5月30日言詞辯
論終結，判決如下：
    主      文
原告之訴及假執行聲請均駁回。
訴訟費用由原告負擔。
    事實及理由
一、原告起訴主張：伊母親劉來有（下稱劉來有）以其本人為要
    保人兼被保險人，於民國79年11月22日向被告投保「安泰增
    值分紅終身壽險」主約（約定保險金額新台幣〈下同〉1,00
    0,000元）、「安泰定期人壽保險附約」（約定保險金額1,
    000,000元）、「安泰意外傷殘保險附約」（約定保險金額
    3,000,000元）（即保單號碼：Ｚ000000000-0號），並以伊
    為受益人。嗣後劉來有於83年11月15日失蹤，報警亦未尋獲
    ，經台灣板橋地方法院（下稱板橋地院）於92年8月25日宣
    告，其於90年11月11日下午12時死亡。因劉來有於上列保險
    契約有效期間內死亡，伊乃向被告申請理賠保險金，卻遭拒
    絕。爰依保險法第101條、131條規定，及系爭保險契約之法
    律關係，訴請被告給付保險金計6,428, 400元及法定利息（
    原起訴請求給付1,000,000元，嗣擴張聲明如上所示，核與
    民事訴訟法第255條第1項第3款規定相符，見本院卷第119頁
    ）等情。並於本院聲明：(一)被告應給付原告6,428,400元，
    及自擴張聲明理由狀送達翌日起加計年息10％之利息。(二)願
    供擔保以代釋明，請准宣告假執行。
二、被告則以：系爭保險契約之保險費係採年繳方式，依約要保
    人（兼被保險人）劉來有原應於84年11月22日前繳交保險費
    ，惟其並未依約繳納，伊依約以保單價值準備金予以自動墊
    繳保險費，迨至89年11月1日已墊繳完畢。且依雙方訂立系
    爭保險契約條款，伊按劉來有所填載最後住所寄送保險費催
    繳通知，而其並未於寬限期間內繳交保險費，則系爭保險契
    約之效力即生停止，伊並無給付保險金之義務等語，資為抗
    辯。並於本院聲明：(一)原告之訴及假執行聲請均駁回。(二)如
    受不利判決，願供擔保請准宣告免為假執行。
三、查，原告母親劉來有以其本人為要保人兼被保險人，於79
    年11月22日（原於同年月19日提出要保申請，於同年月22日
    繳付第一期保險費）向被告投保「安泰增值分紅終身壽險」
    主約（約定保險金額1, 000,000元）、「安泰定期人壽保險
    附約」（約定保險金額1,000,000元）、「安泰意外傷殘保
    險附約」（約定保險金額3,000,000元）（即保單號碼：Ｚ00
    0000000-0號），並以原告為受益人等情，有卷附人壽保險
    要保書、新契約變更通知單暨要保人/被保險人同意書可參
    （見本院卷第9至13頁），並為兩造所不爭執，此部分足信
    為真。
四、本件應審究者為(一)要保人（兼被保險人）劉來有未依約繳費
    時，被告是否已依約為繳費通知？(二)本件保險契約（含主、
    附契約）之效力為何？
(一)、要保人（兼被保險人）劉來有未依約繳費時，被告是否已依
    約為繳費通知？
  1.經查，劉來有於83年11月間即無故離家，行方不明，經原告
    向板橋地院聲請為死亡宣告，並經該院於92年8月25日宣告
    劉來有於90年11月15日死亡等情，有板橋地院91年度家催字
    第205號民事裁定、同院92亡字第30號民事判決附卷足稽（
    見本院卷第16至20頁），且劉來有自84年11月22日起即未依
    據上列保險契約繳納保險費乙節，亦為原告所不爭執，是此
    部分亦採信為真。
  2.次查，依據系爭保險契約主契約（即安泰增值分紅終身壽險
    ，附約則援用主契約保險單條款〈見本院卷第91頁之附約條
    款第2條約定〉，下稱保險契約條款）第4條約定：「第二次
    以後的分期保險費超過寬限期還未交付，而本契約當時的解
    約金扣除貸款本息後的淨額，足以墊繳應繳保險費及利息時
    ，除要保人事前另以書面作反對的聲明外，本公司應自動墊
    繳其應繳保險費及利息，使本契約繼續有效。此項墊繳的利
    息，自寬限期終了的翌日起，按財政部核定之利率計算。前
    項墊繳保險費的本息超過解約金時，本契約的效力即行停止
    。」（見本院卷第85頁），被告因劉來有於84年11月22日依
    約應繳納第二年之保險費，卻未繳納，乃依該約定將其所繳
    納第一年（即第一期保險費）自動墊繳，至89年10月31日止
    （即系爭保險契約自同年11月1日起即生停止效力）等情，
    亦有卷附自動墊繳計算作業說明表、自動墊繳總明細表、自
    動墊繳本金明細表、保單自動墊繳-已墊保費明細查詢、預
    收第一次保險費相當額送金單等件為證（見本院卷第84頁、
    第105至116頁），足見本件保險契約效力僅至89年10月31日
    止，自同年11月1日起上列保險契約即生效力停止甚明。
  3.又依據保險契約條款第20條約定：「要保人的住址有變更時
    ，應即時通知本公司（指被告）。要保人不做前項通知時，
    本公司按所知最後住址發送的通知，視為已通知要保人。」
    （見本院卷第87頁），可知雙方約定，劉來有住址有變更時
    ，應需即時告知被告，若未告知時，被告得依其所知最後住
    所通知劉來有，並視為已通知。經查，劉來有原於要保書中
    填載送達地址為「台北市○○路○段295巷18弄20號4樓」，
    嗣於80年3月15日通知被告其送達住址變更為「台北市○○○
    路38號4樓」乙情，有卷附人壽保險要保書、保險單契約內
    容變更申請書足憑（見本院卷第9頁、第47頁），則被告於
    系爭保險契約效力停止前，依據保險契約條款第3條及保險
    法第116條第1項規定，分別於89年11月2日、同年12月6日依
    上列二地址通知劉來有，均遭退回（見本院卷第43至46頁之
    通知函及回執），則依據系爭保險契約條款第20條約定，被
    告依約已盡通知劉來有（即要保人）繳納保險費之義務甚明
    。
  4.原告雖主張：依據保險法第116條第2項規定，被告應以通知
    劉來有最後之住、居所時，始生合法通知效力，是被告繳費
    通知不生效力云云。然查，依系爭保險契約條款第20條約定
    ，劉來有與被告既已合意，係以劉來有通知被告之住址為據
    （見本院卷第87條），而此約定並未違反法律強制規定，自
    屬有效而得拘束契約雙方。劉來有僅於80年3月15日向被告
    為住址變更之通知（見本院卷第47頁），嗣後其雖將戶籍遷
    至「台北縣板橋市○○○路193巷69弄4號3樓」（見本院卷
    第14頁之戶籍謄本），但其並未依約向被告為住址變更之通
    知，則被告依據劉來有最後變更住址通知，向劉來有為繳納
    保險費通知，自已生合法通知之效力。是原告主張被告並未
    依劉來有最後住居所為繳費通知，不生效力云云，顯無可取
    。
  5.原告又主張：依據保險費豁免條款第2章第2條約定，劉來有
    既因失蹤而行方不明，自得免繳保險費云云。惟查，觀諸保
    險費豁免附約條款第2章第2條約定：「被保險人在本附約有
    效期間，因疾病或意外傷害而喪失從事一切工作之能力，且
    不能經由工作以獲致報酬（下稱失能），如失能狀況持續超
    過180日未能治癒，於失能期間，本公司將溯自失能診斷確
    定之日起，豁免下列二款之保險費．．．」（見本院卷第
    103頁），該保險費豁免條款僅及於因疾病或其他意外傷害
    而喪失從事一切工作之能力，且不能經由工作以獲致報酬（
    即失能）時，始有適用。查，劉來有於83 年11月間失蹤而
    行方不明，雖經法院宣告其死亡，但其僅為法律擬制死亡（
    非自然死亡），顯與該條款約定不符，且該豁免條款亦無準
    用之規定，故基於契約自由原則，自無比照適用之餘地。是
    原告主張：依據保險費豁免條款第2章第2條約定，劉來有既
    因失蹤而行方不明，自得免繳保險費云云，亦無可取。
  6.原告再主張：依據系爭保險契約條款第6條約定，被告於繳
    費通知無法送達劉來有時，即應通知伊（即受益人），而被
    告卻未為通知，故系爭保險契約不生效力停止云云。但查，
    依系爭保險契約條款第6條第2項約定：「前項契約解除權，
    自本公司（指被告）知有解除原因後一個月內，或自契約開
    始日期或復效當日起，經過二年不行使而告消滅。本翁司通
    知解除契約時，如要保人死亡、居住所不明，或其他原因，
    通知不能送達時，本公司得將該項通知送達受益人。」以觀
    ，足見該條所指「解除契約時，如要保人死亡、居住所不明
    ，或其他原因，通知不能送達時，本公司得將該項通知送達
    受益人。」，係指被告為解除契約通知時，始有本條之適用
    之謂。本件被告僅係因劉來有未依約繳納保險費，其依約將
    保單價值準備金予以自動墊繳至89年10月31日止，自89年11
    月1日起該保險契約即停止效力，並非與劉來有解除系爭保
    險契約，故本件並無系爭保險契約條款第6條之適用已明。
    是原告主張：依據系爭保險契約條款第6條約定，被告未依
    約通知伊，故系爭保險契約不生效力停止云云，委無足取。
(二)、本件保險契約（含主、附契約）之效力為何？
  1.按人壽保險之保險費到期未交付者，除契約另有訂定外，經
    催告到達後逾三十日，仍不交付時，保險契約之效力停止，
    保險法第116條第1項定有明文。
  2.承前所述，被告既已依約向劉來有為繳費之通知，而劉來有
    並未於寬限期間屆至前，依約繳納保險費，則依上列規定，
    系爭保險契約（含主、附契約）於被告自動墊繳至89年10月
    31日止，自89年11月1日起該契約之效力因而停止至明。準
    此，劉來有於系爭保險契約效力停止間，發生保險事故，被
    告自無給付保險金之義務。
五、從而，本件保險契約既已於89年11月1日起即停止效力，而
    劉來有於系爭保險契約停止期間，經板橋地院宣告於90年11
    月15日死亡，被告自無給付保險金之義務。故原告本於系爭
    保險契約受益人地位，訴請被告應給付保險金計6,428, 400
    元及加計法定利息，為無理由，應予駁回。又原告既受敗訴
    判決，其假執行之聲請即失所附麗，應併予駁回。
六、本件事證已臻明確，兩造其餘攻擊或防禦方法，經本院審酌
    後，認均與本件之結論無涉，茲不再一一論述，併予敘明。
七、據上論結，本件原告之訴為無理由，依民事訴訟法第78條，
    判決如主文。
中　　華　　民　　國　　94　　年　　5 　　月　　30　　日
                  民事第一庭    法　官　楊絮雲
以上正本係照原本作成
如對本判決上訴，須於判決送達後20日內向本院提出上訴狀
中　　華　　民　　國　　94　　年　　5 　　月　　30　　日
                    　　　　　　書記官　高秋芬
